臺灣雲林地方法院民事判決
110年度訴字第417號
原      告  中國信託商業銀行股份有限公司


法定代理人  利明献  
訴訟代理人  周侑增  
            高義欽  
            郭俊雄  
            王三仁  
            張明賢  
被      告  李曼英  
            尤聖杰  

上列當事人間請求確認抵押債權不存在等事件，本院於民國111
年8月4日言詞辯論終結，判決如下：
    主  文
確認被告間就如附表所示之不動產，於民國95年1月10日以收件
字號：虎地資字第002590號登記設定之抵押權所擔保本金總額新
臺幣90萬元之債權不存在。
被告李曼英應將上開抵押權設定登記予以塗銷。
訴訟費用由被告負擔。
    事實及理由
一、原告主張：
　㈠原告對被告尤聖杰已取得本院所核發之100年度司執字第1492
    6號債權憑證在案，被告尤聖杰應對原告清償515,424元及其
    利息、程序費用等債務，雙方存有債權債務關係，經原告屢
    次催討，皆未清償，原告欲對被告尤聖杰名下之財產強制執
    行，始發現被告尤聖杰所有如附表所示之不動產（下稱系爭
    房地），經雲林縣虎尾地政事務所(下稱虎尾地政事務所)於
    民國95年1月10日，以收件字號虎地資字第002590號登記設
    定抵押權(下稱系爭抵押權)予被告李曼英，因系爭抵押權所
    擔保本金總額新臺幣(下同)900,000元之債權(下稱系爭債權
    )，致使本院108年度司執字第24240號強制執行事件（下稱
    系爭執行事件）認為無拍賣實益而終結，原告因此無法就系
    爭房地取償。
  ㈡系爭抵押權所擔保之系爭債權之清償日期為95年6月30日，至
    今已逾15年，亦未見抵押權人即被告李曼英積極向被告尤聖
    杰追償，是被告間設定系爭抵押權時，是否確有債權債務關
    係、交付金錢等對價，並非無疑，實難摒除系爭債權係非真
    實而不存在之可能。本件原告起訴主張被告間就系爭抵押權
    所擔保之系爭債權不存在，並請求塗銷系爭抵押權設定登記
    ，為確認法律關係不存在之消極確認之訴，故被告應就有交
    付金錢、確有系爭債權存在之事實，負舉證責任。又設定抵
    押權，以債權成立為前提，若債權不成立或無效時，基於抵
    押權之從屬性，其抵押權應不生效力。復按無效法律行為之
    當事人，於行為當時知其無效，或可得而知者，應負回復原
    狀或損害賠償之責任，又被告尤聖杰怠於行使回復原狀之權
    利，原告因保全債權，得以自己名義，行使權利。爰依民法
    第242條、第767條規定，請求確認被告間就系爭抵押權所擔
    保之系爭債權不存在，且系爭抵押權登記行為無效，並代位
    被告尤聖杰請求被告李曼英應將系爭抵押權設定登記予以塗
    銷。
  ㈢對被告答辯之陳述:
　⒈縱使被告李曼英有提出支票為證，然票據為無因性證券，支
    票無法視為交付借款之舉證，被告李曼英並無確實有交付資
    金之證明，自難認定被告間確有系爭債權存在。原告既否認
    系爭債權存在，則應由被告就被告間之系爭債權存在負舉證
    責任，如被告未能舉證以實其說，則原告請求確認系爭債權
    不存在及請求塗銷系爭抵押權設定登記，自有理由。
　⒉被告李曼英雖辯稱系爭房地本為其所有云云，惟查被告尤聖
    杰自始即是本於為自己所有之意思表示而將系爭房地所有權
    登記於其名下，況其後系爭房地之出租亦是由被告尤聖杰為
    出租人，被告李曼英僅係被告尤聖杰出租不動產之代理人，
    顯見實際上應無被告李曼英所謂借名登記乙事，並為原告所
    否認，縱使日後發生被告尤聖杰無法清償其向被告李曼英所
    借貸為購買系爭房地之款項，因而被告尤聖杰欲將系爭房地
    所有權讓與被告李曼英，此情亦僅是被告間債務抵償方式，
    非得逕予認定其等間即是有借名契約存在，被告主張乃導果
    為因，實屬牽強，是以被告李曼英仍應就系爭房地係借名登
    記予被告尤聖杰此一利己之事實提出相關證據以實其說。
　⒊被告李曼英曾有多次就被告尤聖杰名下之系爭房地出租代為
    收受租金，且未曾將該租金款項轉交予被告尤聖杰，縱被告
    間確有抵押債權存在，亦因嗣後被告李曼英代為收受租金，
    以致系爭債權受有清償而減少，至於系爭債權剩餘數額實際
    為何，自應由被告李曼英計算並說明之，始屬合理。
　㈣並聲明：如主文第1、2項所示。
二、被告方面：
　㈠被告李曼英則以：系爭房地原為訴外人高英豪所有，均委託
    被告李曼英代為管理出租，嗣於94年8、9月間，被告李曼英
    受高英豪委託出售系爭房地，當時被告尤聖杰表示其母親欲
    將台東之房子過戶給他，待其出售台東房子後尚有餘裕，可
    購買系爭房地，因此，當時即將系爭房地過戶至被告尤聖杰
    名下，惟嗣後其台東房子過戶事宜未能順利進行，被告尤聖
    杰亦無力購買系爭房地，且本欲以系爭房地向銀行辦理貸款
    ，但台灣中小企業銀行只准貸30萬元，故最後亦未辦理貸款
    ，系爭房地之買賣價金乃皆由被告李曼英支付，由被告李曼
    英陸續以面交及匯款至高英豪配偶即邱子倩之帳戶等方式，
    付清買賣價金57萬元。又因被告李曼英已有數間房屋代管出
    租，小孩又小，尚有代書工作要忙，故當被告尤聖杰無力承
    買時，被告李曼英亦無意買下，只想轉賣予他人。另被告尤
    聖杰除了要負擔其母親之生活費外，亦常需借款予其兄長，
    故自91年起，就陸續向被告李曼英借調3萬元、5萬元至10萬
    元不等，且從94年8、9月起大量借款，並曾說因母親換腎、
    欠下信用貸款、卡債及民間好友欠款等原因，前後共積欠被
    告李曼英90萬元，才會設定系爭抵押權。因被告尤聖杰為其
    兄長作保，在外有積欠債務，故曾表示要將系爭房地過戶回
    給被告李曼英名下，惟因被告李曼英想要將系爭房地出售，
    過戶手續較為繁瑣亦較費時，且要契稅1萬元左右，會多支
    出1筆費用，乃欲待事後找到買家承買時，再直接過戶至買
    家名下，故先就系爭房地設定抵押權予被告李曼英作為便宜
    之計，其後系爭房地遭債權銀行假扣押。綜上，被告間確有
    系爭債權債務存在云云抗辯。並聲明：原告之訴駁回。
　㈡被告尤聖杰則以：被告尤聖杰於90年間從事美髮工作時，認
    識被告李曼英，被告李曼英表示有注意到系爭房地，故詢問
    有無購買系爭房地之意願，因當時工作穩定，卻沒有自己的
    房子，乃答應被告李曼英購買系爭房地，惟後來因家中發生
    變故，亦失去經濟來源，無法付錢購買，遂由被告李曼英支
    付購屋費用，嗣後被告尤聖杰再每個月還款1萬元予被告李
    曼英，惟償還了8個月共8萬元後便無力還款，本欲將系爭房
    地過戶回給被告李曼英所有，就交由被告李曼英處理。另被
    告尤聖杰認識被告李曼英後即陸續向其借款1-3萬元不等，
    前前後後向被告李曼英借款累積將近90萬元，並於95、96年
    間立有借據一紙，故被告間確有金錢借貸關係云云抗辯。並
    聲明：原告之訴駁回。
三、兩造之不爭執事項：
　㈠原告為被告尤聖杰之債權人，已對被告尤聖杰取得本院100年
    度司執字第14926號債權憑證，被告尤聖杰應給付原告515,4
    24元及如該債權憑證附表所載之利息，及賠償督促程序費用
    500元。
  ㈡依地政機關登記資料，高英豪於91年10月17日，以拍賣之原
    因，登記取得系爭房地之所有權，嗣被告尤聖杰於94年11月
    3日，向高英豪以買賣之原因，登記取得系爭房地之所有權
    ，並於95年1月10日以虎地資字第002590號登記設定擔保債
    權本金總額90萬元、清償日期95年6月30日之系爭抵押權予
    被告李曼英。
  ㈢原告對被告尤聖杰向本院聲請強制執行系爭房地，經系爭執
    行事件以進行第二次拍賣之最低價額已不足清償系爭抵押權
    擔保之優先債權及執行費用，認原告之執行無拍賣實益而撤
    銷查封終結執行程序。
  ㈣臺中商業銀行股份有限公司虎尾分公司於95年6月29日向本院
    聲請對被告尤聖杰之財產為假扣押，經本院於同年月30日以
    95年度裁全字第1652號裁定准許，並經本院95年度執全字第
    932號假扣押執行案件，於95年9月5日查封系爭房地時，發
    現由被告李曼英代理被告尤聖杰將系爭房地出租予訴外人朱
    惠美、租期95年9月1日起至96年8月31日止、租金每月5,000
    元。又於本院106年度司執字第22804號事件，於106年8月29
    日執行系爭房地時，發現由被告李曼英將之出租予第三人使
    用。又於系爭執行事件，發現由被告李曼英代理被告尤聖杰
    將系爭房地出租予訴外人鄭貴珍使用、租期107年4月21日起
    3年。系爭房地均由被告李曼英所管理。
　㈤被告李曼英於94年10月25日以無摺存款14萬元至高英豪之配
    偶邱子倩之臺灣中小企業銀行虎尾分行帳戶、於94年11月9
    日以無摺存款30萬元至邱子倩上開帳戶、於94年12月26日以
    無摺存款26,500元至邱子倩上開帳戶，用以支付向高英豪購
    買系爭房地之價款。
四、兩造之爭點：
  ㈠被告間之系爭債權是否存在?
  ㈡原告請求被告李曼英將系爭抵押權設定予以塗銷，有無理由?
    　　
五、本院之判斷：
　㈠確認法律關係之訴，非原告有即受確認判決之法律上利益者
    ，不得提起之，民事訴訟法第247條第1項前段定有明文。所
    謂即受確認判決之法律上利益，係指法律關係之存否不明確
    ，原告主觀上認其在法律上之地位有不安之狀態存在，且此
    種不安之狀態，能以確認判決將之除去者而言（最高法院52
    年台上字第1240號判決意旨參照）。本件原告起訴提出本院
    民事執行處109年2月5日雲院惠108司執庚24240字第1094000
    566號函(見本案卷第33至37頁)，主張被告間就系爭房地，
    經虎尾地政事務所於95年1月10日，以收件字號虎地資字第0
    02590號登記系爭抵押權之存在足致系爭房地拍賣無實益，
    是被告間就系爭債權是否存在，既攸關系爭抵押權是否因此
    失所附麗而不存在，進而影響原告對被告尤聖杰之債權得否
    受償，而原告主觀上亦認為被告間上開法律關係不明確致其
    法律上之地位有不安之狀態存在，且此種不安之狀態，能以
    確認判決將之除去，則揆諸前揭規定及判決意旨，原告自得
    對被告提起本件確認之訴，合先敘明。
　㈡當事人主張有利於己之事實者，就其事實有舉證之責任，為
    民事訴訟法第277條本文所明定。又確認法律關係不存在之
    訴，如被告主張其法律關係存在時，即應由被告負舉證責任
    。本件原告對被告提起確認系爭債權不存在之訴，被告主張
    系爭債權存在，則依上開說明，應由被告就系爭債權存在之
    事實負舉證之責任。
　㈢被告李曼英就系爭債權之內容先主張為金錢借貸之債權（見
    本案卷一第192頁），其後又主張為借名登記返還請求權（
    見本案卷二第56頁），前後主張不一，就系爭債權之抗辯已
    難認可信。又被告李曼英主張系爭房地為其所有，被告間就
    系爭房地是借名登記之法律關係等事實，為被告尤聖杰所不
    爭執，原告就此事實則有所爭執，惟按借名登記指當事人約
    定一方將自己之財產以他方名義登記，而仍由自己管理、使
    用、處分，他方允就該財產為出名登記之契約。而參酌被告
    李曼英陳稱系爭房地當時是以57萬元向高英豪所購買，並向
    被告尤聖杰稱是以60萬元購買等情（見本案卷一第301頁）
    ，然被告尤聖杰卻陳稱系爭房地是以72萬元向高英豪所購買
    云云（見本案卷一第379頁），被告二人所述系爭房地之買
    賣價額顯不相符；且系爭房地之買賣價款是由被告李曼英以
    其名義於94年10月25日、同年11月9日、同年12月26日分別
    以無摺存款方式給付14萬元、30萬元、26,500元至高英豪配
    偶邱子倩之臺灣中小企業銀行虎尾分行帳戶，亦有該帳戶交
    易明細附卷可稽（見本案卷一第481頁、第499至503頁），
    足見出資購買者為被告李曼英；再者，系爭房地所有權移轉
    登記於被告尤聖杰後，均由被告李曼英所管理並出租予他人
    ，此等情節核與借名登記之要件相符，故被告上開借名登記
    之主張應屬可採。又衡諸一般借名登記之常情，借名人（即
    被告李曼英）將屬於自己所有之不動產登記在出名人（即被
    告尤聖杰）名下後，另再登記設定借名人為抵押權人，大多
    是為了避免出名人私下將登記之不動產所有權移轉登記予他
    人之目的，是其抵押權設定多屬通謀虛偽設定。再依被告李
    曼英所述，是因為系爭房地之過戶手續較為繁瑣、費時且費
    用較高等原因，乃欲待事後找到買家承買時，再直接將系爭
    房地過戶至買家名下，故先就系爭房地設定抵押權作為便宜
    之計等情（見本案卷一第403頁），更可認被告間就系爭抵
    押權之登記設定確屬通謀虛偽，自難認系爭債權確實存在。
　㈣被告李曼英雖另主張被告尤聖杰自91年間起陸續向其借貸金
    錢，至95年1月間共積欠90萬元，才會設定系爭抵押權云云
    ，並提出其手寫還款紀錄、被告尤聖杰開立之支票及借據等
    為憑（見本案卷一第309至311頁、第409至417頁）。惟金錢
    借貸契約，乃屬要物契約，應由貸與人就交付金錢及借貸合
    意之事實負舉證之責。而上開手寫還款紀錄為被告李曼英所
    書寫，已據其自承在卷（見本案卷一第300頁），是否真實
    已有疑義，且該手寫還款紀錄並無法證明被告李曼英於95年
    1月前，有交付借款予被告尤聖杰之情形。另該借據雖為被
    告尤聖杰所書立，亦據其陳明在卷（見本案卷一第381頁）
    ，惟於歷次強制執行程序，經通知抵押權人即被告李曼英陳
    報其抵押債權，亦均未曾見其提出該紙借據，且經本院開庭
    多次，始由被告李曼英提出，因原告爭執其真實性，經本院
    要求被告李曼英提出該借據原本供送鑑定，被告李曼英卻無
    法提出該借據原本，足認該借據應是臨訟所書立，尚難認為
    真實。又被告李曼英雖提出被告尤聖杰開立之支票為佐（見
    本案卷一第409至417頁），然該等支票均無發票日，金額合
    計僅65萬元，與系爭債權金額並不相符，且交付支票之原因
    多端，而金錢借貸契約除須有金錢之交付外，尚須本於借貸
    之意思而交付，方克成立，上開支票亦無法證明被告李曼英
    有於95年1月10日前交付借款90萬元予被告尤聖杰之事實。
    且被告既主張其等就系爭房地成立借名登記關係，則被告李
    曼英就系爭房地設定系爭抵押權，不啻以自己所有系爭房地
    作為其對被告尤聖杰借款債權之擔保，殊與常情有違。由此
    可知，被告之辯解相互扞格，更見其不實。綜上，被告既無
    法舉證證明被告李曼英有於95年1月10日前交付借款90萬元
    予被告尤聖杰及雙方有金錢借貸合意之事實，則被告主張系
    爭抵押權所擔保之金錢借貸債權確實存在，即難認為可採。
　㈤所有人對於妨害其所有權者，得請求除去之，民法第767條第
    1項中段定有明文。又普通抵押權為從物權，以其擔保之債
    權存在為成立之要件，倘若所擔保之債權不存在，縱為抵押
    權之設定登記，仍難認其抵押權業已成立。故普通抵押權所
    擔保之債權不存在時，抵押人自得請求塗銷該抵押權設定登
    記。又債務人怠於行使其權利時，債權人因保全債權，得以
    自己之名義，行使其權利，但專屬於債務人本身者，不在此
    限，民法第242條亦有明文。本件原告為被告尤聖杰之債權
    人，而系爭抵押權為普通抵押權，被告間就系爭抵押權所擔
    保之系爭債權既不存在，系爭抵押權即不成立，被告尤聖杰
    自得依民法第767條第1項中段規定，請求被告李曼英塗銷系
    爭抵押權登記，縱使被告間成立借名登記契約，亦為被告間
    之內部關係，在原告對被告尤聖杰之債權成立時，原告既未
    知悉，自無從以之對抗原告。是原告自得代位被告尤聖杰請
    求被告李曼英塗銷系爭抵押權登記。從而，原告請求被告李
    曼英塗銷系爭抵押權登記，於法有據。
六、綜上所述，被告並未舉證證明系爭抵押權所擔保之系爭債權
    確實存在，應認系爭債權不存在。故原告請求確認系爭抵押
    權所擔保之系爭債權不存在，及代位請求被告李曼英應塗銷
    系爭抵押權之設定登記，均為有理由，應予准許。
七、本件判決之基礎已臻明確，兩造其餘之攻擊方法及舉證，對
    判決之結果不生影響，毋庸一一論列，併予敘明。　　
八、訴訟費用負擔之依據：民事訴訟法第78條。
中　　華　　民　　國　 　111 　年　　8　　月　　18　　日
                  民事第一庭    法  官  廖國勝
以上正本係照原本作成。
如對本判決上訴，須於判決送達後20日內向本院提出上訴狀。如
委任律師提起上訴者，應一併繳納上訴審裁判費。
中　　華　　民　　國　 　111 　年　　8　　月　　18　　日
                                書記官　林可芯
附表：
土地           編號 土地坐落     地目 面             積     設  定   權利範圍   縣市 鄉鎮市區   段 小段    地號  公頃 公畝 平方公尺  1 雲林縣 虎尾鎮 新吉段  0000-0000    782.81 10000分之68 

建物                    建號 建物 門牌 基地 坐落 建築式樣主要建築材料及房屋層數 建物面積(單位：平方公尺)            附屬建物   設定權利範圍     一層 二層 三層 四層 五層 六層 七層 地下層 地下二層 地下三層 騎樓 合計 主要建築材料及用途 面積 面積單位  00000-000建號 工專路231號7樓之2 新吉段0000-0000地號 鋼筋混凝土造 /008層       2 5 . 7 6     2 5 . 7 6   平方公尺 全部 共有部分：一、新吉段00000-000建號****743.24平方公尺(權利範圍：22483分之86)           二、新吉段00000-000建號****243.12平方公尺(權利範圍：10000分之75) 　　　　  三、新吉段00000-000建號****191.82平方公尺(權利範圍：10000分之75)　  　　　　  四、新吉段00000-000建號****23.16平方公尺(權利範圍：10000分之75)　　  　　　　  五、新吉段00000-000建號****344.7平方公尺(權利範圍：71739分之751)